【裁判字號】    97,判,761
【裁判日期】    970731
【裁判案由】    營利事業所得稅
【裁判全文】
最  高  行  政  法  院  判  決
                                       97年度判字第761號
上  訴  人  甲○○
被 上訴 人  財政部臺北市國稅局
代  表  人  凌忠嫄
上列當事人間營利事業所得稅事件，上訴人對於中華民國94年12
月8日臺北高等行政法院93年度訴字第2267號判決，提起上訴，
本院判決如下：
    主  文
上訴駁回。
上訴審訴訟費用由上訴人負擔。
    理  由
一、本件被上訴人以上訴人未依規定申請營業登記，即於民國86
    及87年間分別銷售勞務新臺幣（下同）26,015,240元及24,3
    65,635元，且未依規定辦理營利事業所得稅結算申報，乃按
    同業利潤標準（其他顧問服務業，行業代號7409-11，淨利
    率2 6%）核定上訴人86、87年度課稅所得額為6,763,962元
    、6,335,065元，補徵86、87年度營利事業所得稅1,680,991
    元、1,573,766元，合計3,254,757元。上訴人不服，循序提
    起行政訴訟。
二、上訴人起訴主張：被上訴人根據上訴人銀行、郵局等帳戶存
    入資料核定上訴人之營業收入，惟上開帳戶之存入款項，多
    為借貸週轉、合會款項或上訴人配偶洪寶山存入，或上開帳
    戶收入之互轉，並非上訴人之營業收入。且上訴人有證券高
    級業務員資格，縱有巡迴演講授課招募會員，從事顧問服務
    情事，因無固定地點，組織性不足，不符合營利事業定義，
    上開收入亦應歸屬執行業務所得，為此訴請判決撤銷訴願決
    定及原處分（原審判決訴願決定及原處分關於86年度課稅所
    得額超過6,657,362元，87年度課稅所得額超過5,817,665元
    部分均撤銷。上訴人其餘之訴駁回。被上訴人未就撤銷部分
    上訴）。
三、被上訴人則以：上訴人未依規定申請營業登記，即從事顧問
    服務業，並招收會員收取會費，有關逃漏營業稅部分，業經
    原審法院90年度訴字第4935號裁定駁回上訴人之訴確定，是
    被上訴人依所得稅法第24條第1項、第79條第1項規定及財政
    部80年8月8日台財稅第800695600號函釋意旨，分別按同業
    利潤核定其課稅所得額，補徵營利事業所得稅，並無不合等
    語，資為抗辯，求為判決駁回上訴人之訴。
四、原審斟酌全辯論意旨及調查證據之結果，以：上訴人於86、
    87年間曾提供買賣股票資訊服務予不特定之第三人，而自該
    等第三人處取得報酬，卻未將該報酬申報繳納所得稅，為兩
    造不爭之事實。上開報酬究應定性為個人之執行業務所得或
    獨資之營利事業所得？按所得稅法於86年12月30日修正採取
    「兩稅合一」法制，將營利事業繳納之稅額在一定條件下併
    入扣抵範圍，故依修正前規定，將個人身分與獨資之組織分
    開看待，先課徵營利事業所得稅後再課徵個人綜合所得稅，
    較只課徵綜合所得稅稅額為重；兩稅合一後，兩者所納稅額
    則無差異。惟於本案，被上訴人課徵上訴人營利事業所得稅
    以後，並未思及再對上訴人課徵個人綜合所得稅問題，且縱
    有意課徵，亦因核課期間可能屆至而無法實現。被上訴人就
    本案處理方式，姑不論其在法律上是否正確，至少有利於上
    訴人，如依上訴人主張，將系爭所得認定為「個人執行業務
    所得」，其應納稅額一定高過被上訴人目前核定之稅額。上
    訴人或以如按執行業務所得認定，再依淨利（潤）率設算稅
    前盈餘，可以享有較低利（潤）率之設算比率，因而仍有爭
    執之實益。但同樣內容之營利活動，其收入不同定性之可能
    結果如果均容許設算成本費用，其設算之利（潤）率，論之
    實質，當然應該一致。況上訴人亦未能舉出資料，顯示系爭
    收入為不同定性會有不同設算利（潤）率之實益存在（本案
    中，執行業務收入設算時，其費用比例高於營利事業收入之
    費用比例，且綜合所得稅應適用累進稅率，稅率較高）。另
    有關所得額之認定，上訴人訴訟代理人已將被上訴人據以計
    算上訴人課稅所得額之上訴人帳戶內資金明細全部列表（詳
    原審判決之附件）。可分類為以「粗黑字體」標示部分，為
    被上訴人計算上訴人營利活動收入時予以剔除之部分。以「
    標楷體」標示部分，上訴人主張，係在外提領資金而存入，
    為其自有資金，非取自第三人之營利活動收入云云。但因無
    具體之資金流程可供勾稽，無從採信。其餘以「細明體」標
    示部分，上訴人主張「各該筆存入之資金均另有原因，而非
    取自第三人之營利活動收入，因為資金來源或有直接之證據
    資料可資證明，或可由經驗法則推知」。經查其中（一）86
    年度部分：可確信非屬上訴人營業收入之項目計原審判決附
    件郵局帳戶項次41金額20,000元、項次26金額20,000元、項
    次27金額180,000元、項次46金額190,000元，合計410,000
    元，其匯入原因均有書證證明資金流程，事證明確。其他於
    86年度間匯入上訴人世華銀行西門分行或郵局帳戶之金額，
    上訴人均無法提出反證，明確證明該等資金之匯入非出於顧
    客之報酬支付。鑑於上訴人違反誠實申報義務在先，而被上
    訴人查得上開2帳戶主要供上訴人從事上揭營利活動時接受
    顧客匯款之用，且在調查過程中又曾命上訴人進行說明，而
    上訴人截至言詞辯論終結時仍無法舉出反證予以合理說明匯
    入帳戶資金另有其他原因，則被上訴人本諸稽徵經濟原則，
    依所得稅法第83條第2項或同法第79條之規定為推計收入，
    再按同業利潤標準來推計該收入所對應之課稅所得額，並無
    不合。上訴人主張：部分匯入金額過小或有尾數，不符合上
    訴人營利時對外發行廣告單內所稱之收費方式一節，經查上
    訴人與客戶間之往來金額數量頻繁，另有結算之必要，且顧
    客未必是一次付算，均有可能形成小額或有尾數之匯款結果
    。上訴人又稱：部分匯入金額為其本人或配偶收取之會款一
    節，亦無明確之資金流程可供勾稽，無從信為真實。至上訴
    人主張部分匯入金額為代收之廣告款云云，上訴人為他人提
    供廣告服務而自他人處收取費用，依日常經驗法則判斷，其
    中應有其經手之佣金，而且此等活動性質上本屬其主要業務
    之附隨性業務，應併入其營業收入之一部。（二）87年度部
    分：可確信非屬上訴人營業收入之項目計原審判決附件世華
    銀行西門分行帳戶項次19金額990,000元、項次21金額1,000
    ,000元，合計1,990,000元，其匯入原因均有書證證明資金
    流程，事證明確。其他於87年度間匯入上訴人世華銀行西門
    分行或郵局帳戶之金額，上訴人均無法提出反證，明確證明
    該等資金之匯入非出於顧客之報酬支付。基於同前理由，應
    容許被上訴人進行收入及盈餘之推計。以上扣減收入所對應
    之所得金額，依淨利（潤）率26%計算，分別為106,600元及
    517,400元，上訴人86、87年度之課稅所得額應減縮為6,657
    ,362元及5,817,665元。原處分逾上述減縮金額部分尚屬違
    法，訴願決定未予糾正，亦有未洽，應併予撤銷。至於原處
    分在上述減縮範圍內，並無不合，訴願決定予以維持亦無違
    誤，上訴人訴請撤銷此部分，無法律上之正當理由，應予駁
    回等為其判斷之基礎，並說明其證據之取捨及未採兩造其餘
    攻防方法之理由。
五、本院按「本法稱執行業務者，係指律師、會計師、建築師、
    技師、醫師、藥師、助產士、著作人、經紀人、代書人、工
    匠、表演人及其他以技藝自力營生者。」「本法稱營利事業
    ，係指公營、私營或公私合營，以營利為目的，具備營業牌
    號或場所之獨資、合夥、公司及其他組織方式之工、商、農
    、林、漁、牧、礦冶等營利事業。」所得稅法第11條第1項
    、第2項分別定有明文。本件上訴人提供買賣股票資訊服務
    予不特定之第三人，而取得報酬，顯係以營利為目的，而經
    營行業代號7409-11之「其他顧問服務業」，非所得稅法第
    11條第1項所列執行業務者，亦非以技藝自力營生者，被上
    訴人認其為營利事業，尚無不合，未違反憲法第15條之規定
    ，亦與司法院釋字第400號解釋意旨無所牴觸。其本應辦理
    營業登記而未辦理，自無營業牌號或登記之營業場所，應無
    礙於其係營利事業之認定。至上訴人是否掄元證券投資顧問
    股份有限公司（下稱掄元公司）之總經理，是否使用該公司
    之辦公室、電話、設備，與其以獨資方式，自行經營投資顧
    問業無影響，上訴人主張系爭收入係執行業務所得，或應以
    掄元公司為課稅對象云云，俱無可採。訴外人洪寶山之所得
    稅案件，其案情如何未明，且縱相類，亦係該案是否妥適問
    題，與平等原則無涉，尚難執為有利上訴人裁判之依據。原
    判決認本件應課徵營利事業所得稅，理由雖未盡相同，惟結
    論則無不同，仍應予維持。另原判決就上訴人營業收入金額
    之認定，業說明其證據取捨、認定之理由，核無違反經驗、
    論理原則及舉證原則，難謂判決不備理由。上訴人復執陳詞
    ，指摘原判決未當，聲明廢棄，非有理由，應予駁回。
六、據上論結，本件上訴為無理由。依行政訴訟法第255條第1項
    、第98條第1項前段，判決如主文。
中    華    民    國    97    年    7     月    31    日
                    最高行政法院第三庭
                        審判長法官  黃  璽  君
                              法官  廖  宏  明
                              法官  王  德  麟
                              法官  鄭  忠  仁
                              法官  吳  東  都
以  上  正  本  證  明  與  原  本  無  異
中    華    民    國    97    年    7     月    31    日
                              書記官  邱  彰  德


司法院資訊處製作；財團法人民間司法改革基金會備份。
